【裁判字號】    91,勞訴,17
【裁判日期】    920410
【裁判案由】    
【裁判全文】
臺灣新竹地方法院民事判決  九十一年度勞訴字第一七號
    原      告    庚○○
                  丁○○
                  辛○○
                  甲○○
                  己○○
                  丙○○
                  癸○○
                  壬○○
    訴訟代理人    陳由銓律師
    被      告    新竹縣農會  設新竹縣芎林鄉○○村○○路九八九號
    法定代理人    戊○○      .
    訴訟代理人    曾肇昌律師
    複  代理人    乙○○      .
右當事人間給付退休金差額事件，本院判決如左：
    主    文
原告之訴及假執行之聲請均駁回。
訴訟費用由原告負擔。
    事    實
一、原告方面：
  （一）聲明：
     (1)、被告應給付原告庚○○新台幣（下同）十七萬六千八百元、原告丁○○二
         萬八千八百元、原告辛○○十七萬八千五百元、原告甲○○三十五萬九千
         零四十元、原告己○○三十一萬二千五百五十五元、原告莊元境五十二萬
         六千六百八十元、原告癸○○五十二萬四千二百九十元、原告壬○○五十
         四萬五千元，並均自起訴狀繕本送達之翌日起，按年息百分之五計算之利
         息。
     (2)、訴訟費用由被告負擔。
     (3)、原告願供擔保請准宣告假執行。
  （二）陳述：
     (1)、原告庚○○等八人於民國七十八年以前，即已進入被告新竹縣農會服務，
         然後分別自被告新竹縣農會退休。由於退休當時，台灣地區農會發給退休
         金，在七十八年以前之服務年資僅係以每滿一年給予一個月之薪給基數計
         算，殊嫌偏低且欠公允。內政部有鑒於此，乃於八十四年九月二十日就農
         會人事管理辦法增訂第五十四條之一以資救濟。按上揭條文規定如下：「
         農會積存之準備金及孳息充足時。在準備金積存總額範圍內，合於左列各
         款情事者，得追溯提高七十八年以前服務年資之發給標準為一．五個月。
         １、決定追溯前，已在農會提撥之準備金項下，支領過資遣費、退休金或
         撫恤金者，應一併納入追溯，並以其離職當時之薪額計算發給。２、決定
         追溯後，不得因追溯敵高發給標準，導致準備金不足而使往後十五年內資
         遣、退休或撫恤之員工降低發給標準。追溯提高發給之標準，由總幹事擬
         訂，經理事會核可，提會員（代表）大會通過，並報請該管主管機關同意
         。農會決定追溯提高七十八年以前服務年資之發給標準，應於接獲主管機
         關同意之日比二個月，通知第一項第一款人員。第一項第一款人員於農會
         通知送達後，二年內未提出申請者，其請求權利即行消滅。
     (2)、然被告新竹縣農會自農會人事管理辦法增訂第五十四條之一後，卻遲遲未
         為追溯提高七十八年以前服務年資發給標準為一．五個月之決定，並報請
         主管機關同意。以致上開辦法第五十四之一條之增訂，對原告而言，形同
         具文。原告等迫於無奈，方於九十年十二月間具函向被告新竹縣農會申請
         補發依提高發給標準之退休金差額。詎料，被告新竹縣農會九十年十二月
         二十四日縣農務字第三六二號之覆函，竟以農會人事管理辦法第五十四之
         一條規定：不得因追溯提高發給標準，導致準備金不足而使往後十五年內
         資遣、退休或撫恤之員工降低發給標準，經概算十五年內新竹縣農會可退
         休員工之準備金需二千三百九十四萬三千七百五十元，而目前被告員工退
         休提存準備金僅一千一百二十九萬八千四百一十元，相較之下準備金嚴重
         不足為由，而駁回原告等人之請求。惟查被告新竹縣農會於九十年度所提
         存之退休資遣撫恤準備金即已高達一千一百七十三萬七千三百六十二元之
         譜。被告新竹縣農會就退休準備金乙項，每年復以提撥一百多萬元之數額
         ，逐年在累積增加中，如經十五年，則應可再增加一千五百萬元至二千萬
         元。是以被告新竹縣農會之員工退休準備金並無不足之虞。何況被告員工
         之退休，係每年分散申請，並非被告一次需支出二千三百九十四萬三千七
         百五十元。顯然被告之上開函文所述，純屬卸責之虛詞。倘若被告之說詞
         得以成立，則原告等人將永遠無受償退休金差額之日。此誠有違背內政部
         當初增訂農會人事管理辦法第五十四之一條之美意及旨趣。
     (3)、再者，上開第五十四之一條第一項第二款之本意祇係指示被告農會決定追
         溯後，應增加退休準備金之提撥，不得因追溯敵高發給標準，導致準備金
         不足而使往後十五年內資遣、退休或撫恤之員工降低發給標準。而並非要
         求被告新竹縣農會應一次提存足敷往後十五年內員工資遣、退休或撫恤所
         需之準備金數額，始可發給本件系爭退休金差額。此觀諸其他各地農會雖
         未提存足夠十五年內員工退休所需之準備金，但多已依照上揭法令之規定
         補發提高發給標準之退休金差額予退休員工即明。顯然被告新竹縣農會對
         於上揭法令之解讀有所誤會與曲解。是被報新竹縣農會仍應依照農會人事
         管理辦法第五十四之一條第一項第一款之規定補發系爭退休金差額予原告
         方為適法。
     (4)、茲將被告新竹縣農會依提高發給標準應行補發原告七十八年前，按服務年
         資每年０．五個月薪給計算之退休金分列如次：
       (1)原告庚○○部分─到職日期：五十七年十一月一日，退休日期：七十八年
         七月三十一日、退休時薪點：一百零四，退休時每薪點金額：一百七十元
         。七十八年前可補給退休金差額之服務年資：二十年。每年補發：０．五
         個月薪給。經將上開服務年資乘以每年０．五個月薪給，再乘以退休時薪
         點，再乘以退休時每薪點金額，則被告新竹縣農會應給付原告之退金差額
         為新台幣一十七萬六千八百元。
       (2)原告丁○○部分─到職日期：三十九年五月一日，退休日期：六十五年十
         月十八日、退休時薪點：一百二十，退休時每薪點金額：六十元。七十八
         年前可補給退休金差額之服務年資：八年。每年補發：０．五個月薪給。
         經將上開服務年資乘以每年０．五個月薪給，再乘以退休時薪點，再乘以
         退休時每薪點金額，則被告新竹縣農會應給付原告之退休金差額為二萬八
         千八百元。
       (3)原告辛○○部分─到職日期：五十八年二月一日，退休日期：七十九年七
         月三十一日、退休時薪點：一百零五，退休時每薪點金額：一百七十元。
         七十八年前可補給退休金差額之服務年資：二十年。每年補發：０．五個
         月薪給。經將上開服務年資乘以每年０．五個月薪給，再乘以退休時薪點
         ，再乘以退休時每薪點金額，則被告新竹縣農會應給付原告之退休金差額
         為幣一十七萬八千五百元。
       (4)原告甲○○部分─到職日期：四十三年二月一日，退休日期：八十一年二
         月一日、退休時薪點：一百三十六，退休時每薪點金額：二百六十四元。
         七十八年前可補給退休金差額之服務年資：二十年。每年補發：０．五個
         月薪給。經將上開服務年資乘以每年０．五個月薪給，再乘以退休時薪點
         ，再乘以退休時每薪點金額，則被告新竹縣農會應給付原告之退休金差額
         為三十五萬九千零四十元。
       原告己○○部分─到職日期：三十八年十一月一日，退休日期：八十二年
         七月三十一日、退休時薪點：一百三十四，退休時每薪點金額：三百一十
         一元。七十八年前可補給退休金差額之服務年資：二十年。每年補發：０
         ．五個月薪給。經將上開服務年資乘以每年０．五個月薪給，再乘以退休
         時薪點，再乘以退休時每薪點金額，則被告新竹縣農會應給付原告之退休
         金差額為三十一萬二千五百五十五元。
       (6)原告莊元境部分─到職日期：六十二年十一月一日，退休日期：八十六年
         三月三十一日、退休時薪點：一百五十四，退休時每薪點金額：四百五十
         六元。七十八年前可補給退休金差額之服務年資：十五年。每年補發：０
         ．五個月薪給。經將上開服務年資乘以每年０．五個月薪給，再乘以退休
         時薪點，再乘以退休時每薪點金額，則被告新竹縣農會應給付原告之退休
         金差額為五十二萬六千六百八十元。
       原告癸○○部分─到職日期：五十八年二月一日，退休日期：八十七年四
         月三十日、退休時薪點：一百零九，退休時每薪點金額：四百八十一元。
         七十八年前可補給退休金差額之服務年資：二十年。每年補發：０．五個
         月薪給。經將上開服務年資乘以每年０．五個月薪給，再乘以退休時薪點
         ，再乘以退休時每薪點金額，則被告新竹縣農會應給付原告之退休金差額
         為五十二萬四千二百九十元。
       原告壬○○部分─到職日期：五十六年二月一日，退休日期：九十年七月
         三十日、退休時薪點：一百零九，退休時每薪點金額：五百元。七十八年
         前可補給退休金差額之服務年資：二十年。每年補發：０．五個月薪給。
         經將上開服務年資乘以每年０．五個月薪給，再乘以退休時薪點，再乘以
         退休時每薪點金額，則被告新竹縣農會應給付原告之退休金差額為五十四
         萬五千元。
    (5)、據原告調查結果，被告新竹縣農會未來五年，可申請退休之人員，五十歲以
        上者三人，每人約需退休金二百萬元。三人共需退休金六百萬元。五十歲以
        下者二人，每人約需退休金一百五十萬元，二人共需退休金三百萬元。上述
        五位退休人員所需之退休金總共僅九百萬元。此由被告新竹縣農會九十年度
        所提存之退休資遣撫恤準備金一千一百七十三萬三千三百六十二元項下支應
        已綽綽有餘。（目前準備金不只此數），更何況被告新竹縣農會每年均提存
        退休準備金一百萬元。五年之中又增加五百萬元。從而被告給付原告系爭退
        休金差額，事實上並不會導致準備金不足而使往後十五年內資遣、退休或撫
        恤之員工降低發給標準。
    (6)、被告在今日退休準備金已足夠發給系爭退休金差額之情況下，尚且不發給，
        則以原告大多七十餘歲之高齡，還能等待多久方能獲得系爭退休金差額之補
        發？再者，據悉新竹縣所屬各農會對相同之退休金差額補發事件，早已解決
        ，並已補發各退休人員完竣。被告拒絕發給系爭退休金差額，誠不符正義、
        公平原則，且與內政部修訂農會人事管理辦法之美意有違。
  （三）對被告答辯之陳述：
    (1)、內政部因鑒於以往農會退休人員領取退休金額偏低，故方特別修訂農會人事
        管理辦法，以資救濟。是無所謂「法律不溯既往原則」之適用。
    (2)、農會人事管理辦法第五十四條之一既規定，農會積存之準備金及孳息充足時
        ，在準備金積存總額範圍內「得追溯」提高七十八年以前服務年資之發給標
        準為一．五個月。今被告之上述準備金既已積存達相當之數額，且發給原告
        退休金差額，復不致影響現職員工日後退休金之領取。從而「得追溯」，已
        因客觀條件業已具備而應轉成為「應追溯」發給系爭退休金差額，如是方符
        修訂法令之趣旨。
  （四）證據：提出農會人事管理辦法、退休金差額明細表、資產負債明細表、新竹
        縣農會函各一件為証，並聲請向新竹縣政府函查，轄內有多少農會已依農會
        人事管理辦法第五十四條之一規，追溯提高民國七十八年以前服務年資之發
        給標準，並已依該提高發給標準補給退休金差額予退休人員？
二、被告方面：
  （一）聲明：原告之訴駁回，如受不利之判決，願供擔保免為假執行。
  （二）陳述：
      (1)、關於法規之適用有關效力：
        、按法律不溯既往，是羅馬法以來，世界各國公認的法律上大原則。所謂
            法律不溯既往的原則，就是法律只能適用於法律實施後所發生的事項，
            不能適用於法律實施前所發生的事項，因為舊法下所確定的法律關係，
            以新法加以變更，有害於社會生活的安定，故依據此一原則，如對於法
            律的解釋發生疑義時，應推定該法律只規定將來發生的事實，而不溯及
            既往。
        (2)、茲依中央法規標準法第十八條規定，以從新從優原則，適用法規以，
            行為時，之法規為準據。所謂「法律不溯既往原則」，對於法律所規定
            的事項，在原則上應適用行為時的法律，在法律生效前所發生的事項，
            當然無該法的適用，這就是所謂「法律不溯既往」原則，依同法第五條
            規定：「關於人民之權利、義務者，應依法律定」本案所稱「農會人事
            管理辦法」，係依農會法第四十九條之一規定訂定之，依該辦法所稱中
            央主管機關即內政部所訂定之辦法，屬命令性質，依法不得抵觸法律，
            惟內政部於八十四年九月二十日就該辦法增訂第五十四條之一規定：得
            追溯提高七十八年以前服務年資之發給標準為一．五個月。依其規定，
            顯然係行政命令超越母法委任範圍，依憲法第一百七十二條規定應為無
            效，況且溯及的創設了雇主應負擔的義務，也溯及的創設了勞工享有的
            權利有違「法律不溯既往的原則」。關於本案情形力與過去勞基法施行
            細則第二十八條第一項第二款但書規定之溯及及創設效力，顯然超越勞
            動基準法委任範圍，應為無效之最高法院七十五年台上字第九三四號請
            求給付退休金事件之案例可供參考。故本案農會人事管理辦法增訂溯及
            既往補發退休金之規定，顯係逾越母法之規定，且違反法律不溯及既往
            之法則，自難謂有效。
        (3)、關於原告請求之條件成就與否：依該辦法第五十四條之一規定，農會積
            存之準備金及孳息充足時，在準備金積欠總額範圍內，「得」追溯提高
            七十八年以前服務年資之發給標準為一．五個月。
          、決定追溯前，已在農會提撥之準備金項下，支領過資遣費、退休金或
              撫卹金者，「應」一併納入追溯，並以離職當時之薪額計算發給。決
              定追溯後，不得因追溯提高發給標準，導致準備金不足，而使往後十
              五年內資遣、退休或撫卹之員工降低發給標準，追溯提高之標準，由
              總幹事擬訂，經理事會核可，提會員代表大會通過，並報請該管主管
              機關同意。
          、依前開規定，有下列三條件：I對於決定追溯前已支領退休、資遣費
              者應全體一併納入計算，此係整體考量，並非針對少數請求者而為計
              算。II對於往後十五年內，退休、資遣者之發給標準不得降低。III必
              須經由理事會核可，提會員大表代會通過，並報主管機關同意。
          、本案情形，基本上並未具備第三條件，因原告之請求追溯補發案始終
              未據總幹事擬訂，由理事會核可，更未提會員代表大會通過，且未報
              請主管機關同意，故基本條件尚未成就。
          、又依被告農會概算十五年內可退休員工之準備金須二千一百零二萬三
              千二百五十元，而目前準備金一千一百二十九萬八千四百十元，相較
              之下，準備金嚴重不不足，且我國之經營環境日趨惡化及加入WTO 對
              於本土農會之衝擊，則被告農會之營運必陷入低潮，而有經營困難之
              情形，加以國際經濟之不景氣，我國經濟亦受影響，則往後十五年，
              如物價波動，貨幣貶值，則對於本會日後退休，資遣者，其發給標準
              必受降低的影響，故所稱不得降低日後十五年內退休，資遣者之發給
              標準之條件，亦無法達成，故據此第二條件亦未能達成，理之至明。
          、若決定追溯支領過退休資遣費者全部計算發給，則除原告請求者約二
              百七十萬元左右之外，尚須支付未有請求者，至少五百萬元以上，則
              就目前準備金一千一百二十九萬餘元，經扣除外所剩三、四百萬元，
              何能支應未來十五年員工退休資遣費二千一百零二萬餘元，顯然導致
              準備金嚴重不足的情形至明。
          、依該辦法第五十四條之一規定，主文係「得」追溯補發，而非「應」
              補發，故就被告農會言，顯無義務必須補發之情。
        (4)、按原告丙○○過去擔任總幹事，對於前開追溯補發事宜，始終認為不可
            行，在其任內自始未能擬訂追補辦法，送交理事會核可，更未能由會員
            代表大會通過，故其於退休多年後，反而以原告立場訴請農會追補，至
            有不合。
        (5)、關於新竹縣部分農會有補發之情形一節：
            按農會人事管理辦法所增訂五十四條之一溯及七十八年前退休補發規定
            ，依前開說明，顯然行政命令抵觸母法，且違反法律不溯及既往原則，
            自難謂為有效。退步言，縱認依該辦法增訂內容之條件，原告之請求之
            條件亦不成就，況該條文規定「得」字，被告亦無義務，因此，原告之
            請求，顯然有所不合。至於其他農會之情形如何，與被告新竹縣農會無
            關。
  （三）證據：提出為農會現任員工十五年內退休預估明細表、農會退休員工追溯退
        休差額明細表各一件為証。
    理    由
一、雙方不爭執事項：原告係被告之退休員工，被告未依農會人事管理辦法第五十四
    條之一規定，溯及七十八年前補發差額退休金。
二、本件爭點：
  （一）、農會人事管理辦法第五十四條之一是否有效。
  （二）、原告得否依農會人事管理辦法第五十四條之一之規定，請求補發差額退休
          金。
三、本院之判斷：
  （一）、原告主張係被告之退休員工，被告未依農會人事管理辦法第五十四條之一
          規定，補發差額退休金之事實，為被告所自認，堪信原告之主張為真實。
  （二）、農會人事管理辦法第五十四條之一，並無違反母法或法律不溯既往則而無
          效之情形：
      (1)、按農會人事管理辦法第五十四條之一規定：「農會積存之準備金及孳息充
          足時，在準備金積存總額範圍內，合於左列各款情事者，『得』追溯提高
          七十八年以前服務年資之發給標準為一．五個月：一、決定追溯前，已在
          農會提撥之準備金項下，支領過資遣費、退休金或撫卹金者，應一併納入
          追溯，並以其離職當時之薪額計算發給。二、決定追溯後，不得因追溯提
          高發給標準，導致準備金不足而使往後十五年內資遣、退休或撫恤之員工
          降低發給標準。追溯提高發給之標準，由總幹事擬訂，經理事會核可，提
          會員（代表）大會通過，並報請該管主管機關同意。農會決定追溯提高七
          十八年以前服務年資之發給標準，應於接獲主管機關同意之日起二個月內
          ，通知第一項第一款人員。第一項第一款人員於農會通知送達後，二年內
          未提出申請者，其請求權利即行消滅。」，上開規定係中央主管機關於八
          十九年五月十七日，依農會法第四十九條之一授權而頒布，雖其規定有追
          溯之規定，惟其規定係「得」，而非「應」，亦即並非強制規定，僅規定
          農會合乎於上開二要件時，農會「得」追溯提高七十八年以前服務年資之
          發給標準為一．五個月，換言之，合乎上開要件後，農會尚有斟酌是否追
          溯之權，而非合乎上開要件，即應追溯，該規定既非課以農會強制之義務
          ，尚難謂有何違反母法，即農會法之規定，亦無違反法律不溯既往原則。
      (2)、雖被告援引最高法院七十五年度台上字第九三四號判決為據，主張上開規
          定違反母法無效云云，惟勞動基準法施行細則第二十八條第一項第二款之
          規定為「本法施行前在同一事業單位工作之勞工，於本法施行後退休時，
          其退休金之計算，依左列規定辦理。．．．二、本法施行前之工作年資，
          其退休金給與標準，適用臺灣省工廠工人退休規則或臺灣省礦工退休規則
          者，依其規定計算；不適用各該規則規定者，依各該事業單位自訂之退休
          規定計算。」，觀其規定，係追溯並創設發給員工退休金，亦即係課雇主
          義務，雇主並無斟酌之權，該判決意旨因而謂：「勞動基準法施行細則第
          二十八條第一項第二款係規定原適用工廠法之事業單位，於勞動基準法施
          行後，關於該法施行前工人工作年資、工資計算之標準，非謂該法施行前
          ，法律原無規定給付員工退休金之事業單位，依該法施行細則規定，可追
          溯並創設發給員工退休金。按該施行細則係基於勞動基準法第八十五條委
          任而訂立，依中央法規標準法第三條規定，性質屬命令。法律規定使原無
          義務之人溯及的負擔義務，影響權益至鉅，故其規定必須明確。勞動基準
          法第五十五條既未明確規定，溯及並創設原無法律規定給付員工退休金之
          事業單位於勞動基準法施行後，對該法施行前之員工工作年資仍應給付退
          休金，則該施行細則第二十八條第一項第二款但書規定之溯及及創設效力
          ，顯然超越勞動基準法委任範圍，依憲法第一百七十二條規定，應為無效
          ，難予一併適用。」等語，而本件之規定係「得」，而非「應」，已如前
          述，與本件規定不同，自無從援引。
  （三）、原告不得依農會人事管理辦法第五十四條之一之規定，請求補發差額退休
          金。
        (1)依前開說明，農會人事管理辦法第五十四條之一之要件，係於農會合乎上
          開二要件時，農會「得」追溯提高七十八年以前服務年資之發給標準為一
          ．五個月，換言之，合乎上開二要件後，農會尚有斟酌是否追溯之權，而
          非合乎上開要件，即應追溯，有如前述，姑不論本件被告是否已合乎上開
          二要件，惟被告既不同追溯提高七十八年以前服務年資之發給標準，原告
          自無從依該規定，請求被告給付差額退休金。
        (2)雖原告辯稱：被告之準備金既已積存達相當之數額，且發給原告退休金差
          額，復不致影響現職員工日後退休金之領取。從而「得追溯」，已因客觀
          條件業已具備而應轉成為「應追溯」發給系爭退休金差額，如是方符修訂
          法令之趣旨云云，惟條文既明定「得」，被告自有斟酌之權，並無所謂因
          客觀條件成就而轉成「應追溯」之可言，是原告所辯，自無可採。
        (3)原告再辯稱：被告在退休準備金已足夠發給系爭退休金差額之情況下，尚
          且不發給，則以原告大多七十餘歲之高齡，還能等待多久方能獲得系爭退
          休金差額之補發？再者，據悉新竹縣所屬各農會對相同之退休金差額補發
          事件，早已解決，並已補發各退休人員完竣。被告拒絕發給系爭退休金差
          額，誠不符正義、公平原則，且與內政部修訂農會人事管理辦法之美意有
          違云云，惟被告既有斟酌之權，縱其準備金已足夠發給退休金差額，或其
          他大部分的農會已追溯發給，其仍無義務追溯發給，充其量僅道德上的問
          題而已，尚非法律所得干涉，被告所辯亦非可採。
  （四）綜上所述，本件原告請求，為無理由，應予駁回。原告之訴既經駁回，其假
        執行之聲請，亦無理由，爰一併駁回。
四、本件判決之基礎已臻明確，兩造其餘之攻擊、防禦方法與舉証，核與判決結果無
    影響，爰不一一論列，併此敘明。
五、訴訟費用負擔之依據：民事訴訟法第七十八條。
中      華      民      國    九十二    年      四      月      十      日
                                    臺灣新竹地方法院民事第二庭
~B法      官  吳上晃
右為正本係照原本作成。
如不服本判決，須於本判決送達後二十日內向本院提出上訴狀（須按他造當事人之人
數附繕本）。
~B法院書記官  邱明智
中      華      民      國    九十二    年      四      月      十      日


司法院資訊處製作；財團法人民間司法改革基金會備份。
